臺灣高等法院民事判決
110年度上字第112號
上  訴  人  許亦嫺  
            郭書維  
共      同
訴訟代理人  陳華明律師
複  代理人  蔡翔宇  
被  上訴人  慧智基因股份有限公司

法定代理人  蘇怡寧  
訴訟代理人  陳尹章律師
            陳靜儀律師

上列當事人間請求損害賠償事件，上訴人對於中華民國109年12
月10日臺灣臺北地方法院108年度醫字第43號第一審判決提起上
訴，本院於111年9月27日言詞辯論終結，判決如下：
    主      文
上訴駁回。
第二審訴訟費用由上訴人負擔。
    事實及理由
一、上訴人許亦嫺、郭書維（下合稱上訴人，分稱其名）主張：
    伊等為夫妻，許亦嫺於妊娠期間至訴外人臺南市安安婦幼診
    所（下稱安安診所）進行產前檢查，經訴外人李可弘醫師引
    介，於民國107年4月28日，在安安診所簽署「全方位非侵入
    性產前染色體篩檢(含常見20種微小片段缺失疾病及20種常
    見骨骼發育異常點位檢測)」同意書暨切結書（下稱系爭切
    結書），由安安診所護理人員抽取許亦嫺之血液，送由被上
    訴人進行胎兒基因檢測（下稱系爭檢測），許亦嫺並支付檢
    測費用新臺幣（下同）3萬8000元，被上訴人於同年5月10日
    就系爭檢測出具報告書（下稱系爭報告），記載檢測範圍包
    括「染色體微片段缺失」，其中「Williams syndrome/威廉
    氏症候群」記載「未檢出異常」。惟同年10月間伊等之子郭
    ○○（下稱郭童）出生後，於108年2月18日經診斷為威廉氏症
    候群，伊等始知悉系爭檢測不具科技或專業水準可合理期待
    之安全性。許亦嫺與被上訴人間有契約關係存在，並有消費
    者保護法（下稱消保法）之適用，因被上訴人系爭檢測服務
    之過失，致許亦嫺之生育決定權及身體權受到侵害，並與郭
    書維之心理健康權、其他人格法益受到侵害。爰依民法第18
    4條第1項前段、第193條第1項、第195條第1項、第227條第1
    項、第227條之1及消保法第7條第3項之規定，求為命被上訴
    人賠償許亦嫺464萬0314元（慰撫金100萬元、醫療費用16萬
    3756元、特殊教育費用54萬3739元、人力照顧費用293萬281
    9元）、郭書維100萬元（慰撫金），及均自起訴狀繕本送達
    翌日起算之法定遲延利息。
二、被上訴人則以：伊係受安安診所委託進行系爭檢測，僅為該
    診所之履行輔助人，與許亦嫺間就系爭檢測並無契約關係存
    在。且本件係因安安診所醫師認許亦嫺需診斷胎兒有無遺傳
    性疾病之必要，為供醫療判斷而使用系爭檢測服務，性質上
    屬醫療行為，伊與許亦嫺間無消費關係，自無消保法之適用
    ；又倘本件有消保法之適用，然伊之實驗室就系爭檢測之能
    力、品質系統及出具報告之可信度，業經財團法人全國認證
    基金會（下稱TAF）依國際標準評鑑後獲得認證，符合當時
    國內及國際科技專業水準可合理期待之安全性，並無安全或
    衛生上之危險，自無消保法第7條第1項適用之餘地。另縱伊
    應負損害賠償責任，惟上訴人就其請求金額，或未證明為必
    要之支出，或屬過高，難認有理等語，資為抗辯。
三、原審為上訴人敗訴之判決，上訴人不服，提起上訴，聲明：
    ㈠原判決廢棄。㈡被上訴人應給付許亦嫺464萬0314元、郭書
    維100萬元，及均自起訴狀繕本送達翌日起至清償日止，按
    年息5%計算之利息。被上訴人答辯聲明：上訴駁回。　　
四、查，許亦嫺於107年4月28日簽署系爭切結書，進行系爭檢測
    ，並給付3萬8000元之檢測費用予安安診所。上訴人之子郭
    童於108年2月18日經診斷罹有威廉氏症候群等情，有系爭切
    結書、收據、診斷證明書在卷可稽（見原審卷一第37、39、
    69頁），並為兩造所不爭執（見本院卷第638頁），堪信為
    真實。　　
五、上訴人主張許亦嫺與被上訴人就系爭檢測成立契約，系爭檢
    測不具科技或專業水準可合理期待之安全性，致產下之郭童
    經診斷罹有威廉氏症候群，許亦嫺之生育決定權及身體權受
    到侵害，其等之心理健康權、其他人格法益亦受到侵害，依
    民法第184條第1項前段、第193條第1項、第195條第1項、第
    227條第1項、第227條之1及消保法第7條第3項之規定，請求
    被上訴人賠償損害等語，為被上訴人所否認，並以前詞置辯
    。茲就兩造爭點，敘述如下：
　㈠上訴人依民法第227條第1項、第227條之1之規定，請求被上
　　訴人負債務不履行之不完全給付責任，是否有據?　
　⒈按解釋意思表示，應探求當事人之真意，不得拘泥於所用之
    辭句，為民法第98條所明定。又解釋契約，如契約文字已表
    示當事人之真意，無須別事探求者，即無須反捨契約文字而
    更為曲解。是以，倘契約約定明確，其內容又無違反公序良
    俗、強制規定，或顯然違反誠信原則之情形，當事人即應受
    契約約定之拘束（最高法院97年度台上字第1676號號判決意
    旨參照）。
　⒉觀之安安診所與被上訴人簽訂之檢測服務合約書（見原審卷
    一第180頁），其前文記載「甲方（即被上訴人）應乙方（
    即安安診所）之委託辦理基因檢測業務」等語，第2條第3項
    第1款並記載：被上訴人應於每月10日前提供上個月檢測明
    細供安安診所核對，並開立發票向安安診所請款等語，且許
    亦嫺係交付3萬8000元檢測費用予安安診所，由安安診所開
    立收據（見原審卷一第39頁），可見許亦嫺係與安安診所
　　就系爭檢測服務簽訂契約，安安診所受許亦嫺委任後，再行
    委任被上訴人進行系爭檢測，堪認被上訴人僅為安安診所之
    履行輔助人，許亦嫺與被上訴人間並無契約關係存在。
　⒊綜上，許亦嫺與被上訴人間並無契約關係存在，則上訴人依
    民法第227條第1項、第227條之1之規定，請求被上訴人負債
    務不履行之不完全給付責任，即屬無據。　
　㈡上訴人依消保法第7條第3項之規定，請求被上訴人負損害賠
    償責任，是否有據?　
　⒈按「企業經營者，指以設計、生產、製造、輸入、經銷商品
    或提供服務為營業者」；又「從事設計、生產、製造商品或
    提供服務之企業經營者，於提供商品流通進入市場，或提供
    服務時，應確保該商品或服務，符合當時科技或專業水準可
    合理期待之安全性。企業經營者違反前2項規定，致生損害
    於消費者或第三人時，應負連帶賠償責任。但企業經營者能
    證明其無過失者，法院得減輕其賠償責任」，消保法第2條
    第2款及第7條第1、3項分別定有明文。
　⒉查被上訴人係經主管機關核准經營生物技術服務業之公司，
    有登記資料查詢可稽（見原審卷一第29-30頁）。又被上訴
    人自陳系爭檢測為非侵入性產前染色體篩檢，由安安診所於
    抽取懷孕婦女周邊血後，利用萃取血漿中之胎兒游離的DNA
    後，以次世代定序法，進行高通量基因定序，將胎兒游離的
    DNA放大，透過電腦重組、定序胎兒DNA，並使用生物資訊法
    計算染色體分子量等語（見原審卷二第187、221頁），則依
    檢測報告第9點記載「本項檢測屬於篩檢」等語（見原審卷
    一第62頁），並參以婦女已妊娠，於具備優生保健法第11條
    第2項所定：「懷孕婦女施行產前檢查，醫師如發現有胎兒
    不正常者，應將實情告知本人或其配偶；認為有施行人工流
    產之必要時，應勸其施行人工流產」之「醫師發現有胎兒不
    正常」要件時，法律即課醫師以「應將實情告知懷孕婦女本
    人或其配偶，認為有施行人工流產之必要時，應勸其施行人
    工流產」之義務，於此情形，就另一方面而言，應是給予婦
    女選擇之權利 (自由) ，即婦女對其體內未成獨立生命，又
    患有法規所賦予婦女得中止妊娠之先天性疾病之不健康胎兒
    ，有選擇除去之權利，倘因醫院及相關人員之疏忽，未發現
    已符合此一情況之事實，並及時告知懷胎婦女，使其依優生
    保健法第9條第1項，自願施行人工流產，致婦女繼續妊娠，
    最後生下不正常嬰兒，自屬侵害婦女對本身得決定施行人工
    流產之權利（最高法院92年度台上字第 1057 號 判決意旨
    參照），是企業經營者提供之商品或服務如侵害剝奪婦女選
    擇不產出不健康胎兒之自由，自應有消保法第7條規定之適
    用。則被上訴人既係經營生物技術服務業，並從事篩檢服務
    收費，堪認被上訴人屬消保法第2條第2款之企業經營者，其
    與接受其服務之消費者即許亦嫺間，自有消費關係存在。被
    上訴人抗辯系爭檢測服務性質屬醫療行為，其與許亦嫺間不
    存在消保法所定之消費關係云云，尚非可採。　
　⒊又按消保法第7條之1第1項規定：「企業經營者主張其商品於
    流通進入市場，或其服務於提供時，符合當時科技或專業水
    準可合理期待之安全性，就其主張之事實負舉證責任」；消
    保法施行細則第5條規定：「本法第7條第1項所定商品或服
    務符合當時科技或專業水準可合理期待之安全性，應就下列
    情事認定之：⑴商品或服務之標示說明。⑵商品或服務可期待
    之合理使用或接受。⑶商品或服務流通進入市場或提供之時
    期」，則被上訴人與許亦嫺間固有消費關係存在，然商品或
    服務是否符合當時科技或專業水準可合理期待之安全性，仍
    應就商品或服務之標示說明、可期待之合理使用或接受及商
    品或服務流通進入市場或提供之時期等情事，綜合判斷之。
    經查：
　⑴觀之系爭切結書第2條、第4條記載：「特定微片段缺失異常
    及特定單基因突變點位其檢出率約99%」、「並非所有的染
    色體數目與結構問題均可透過本檢測偵測，微片段缺失異常
    指針對染色體區域大於2Mb之片段，而小於2Mb之片段缺失以
    及基因高度重複區並不在本檢測範圍」等語（見原審卷一第
    37頁），已說明系爭檢測就特定微片段缺失異常之檢出率約
    99%，其正確率非100%，且並非所有染色體數目與結構問題
    均可透過系爭檢測偵測，自不得僅以系爭檢測未檢出郭童罹
    有威廉氏症候群，即謂系爭檢測不符合當時科技或專業水準
    可合理期待之安全性。
　⑵又依國立成功大學醫學院附設醫院（下稱成大醫院）109年7
    月15日函、111年3月8日函暨檢附之病情鑑定報告書（見原
    審卷一第371至375頁、本院卷第535-540頁），其內容記載
    ：產前篩檢胎兒染色體或片段異常的檢查項目，大致區分為
    侵入性及非侵入性兩種。用非侵入性產前篩檢之方式檢測胎
    兒罹患威廉氏症候群，在理論及技術上是可行的，惟牽涉每
    個實驗室進行次世代定序法時採用之試劑廠牌、覆蓋範圍、
    檢測深度及通量不同，而有不同的品質及結果（見原審卷一
    第374－375頁）；每項檢查都各有優缺點，且每項檢查均非1
    00%的檢出率，若孕婦選擇非侵入性產前篩檢作為篩前工具
    ，因市面上提供的廠商及產品眾多，施測者通常會提供相關
    資訊供孕婦選擇，最終孕婦選擇的項目則會簽屬同意書，非
    侵入性產檢篩檢的同意書會詳列檢驗項目、範圍及檢驗的準
    確性，若孕婦對於同意書內容有疑義，可再與提供者諮詢等
    語（見本院卷第538-539頁）；國立成功大學亦覆以：該校
    中心之「非侵入性染色體檢測NIPT－2.0」各項品質數據落在
    99.8%-100%之間等語（見本院卷第370頁），可見採行非侵
    入性產前篩檢威廉氏症候群，並非篩檢威廉氏症候群之唯一
    方法，其檢驗結果無法達到100%之正確率，是系爭檢測雖未
    檢出郭童罹有威廉氏症候群，然非謂即為不符科技或專業水
    準可合理期待之安全性。況系爭檢測業經TAF認證符合國際
    規範ISO/IEC17011與測試方法之技術能力、公正性及一致性
    的運作，認證範圍包括染色體7q11.23之檢驗，有效期間為1
    06年2月10日至109年2月9日乙節，有TAF文件可稽（見原審
    卷一第191頁），並經本院向該基金會函查上情無誤（見本
    院卷第605-606頁），參以被上訴人已就系爭檢測與多家醫
    療院所締約（見本院外放卷），且被上訴人亦曾以系爭檢測
    檢出染色體異常，疑似為威廉氏症候群之情形，有報告可參
    （見原審卷一第197-198、219-220頁），堪認系爭檢測符合
    科技或專業水準，客觀上應已具備合理期待之安全性。
　⒋綜上，被上訴人屬消保法第2條第2款之企業經營者，其與接
    受其服務之消費者即許亦嫺間，有消保法所稱之消費關係存
    在；惟系爭檢測業經TAF認證符合國際規範與測試方法之技
    術能力、公正性及一致性的運作，被上訴人已與多家醫療院
    所締約，亦曾檢出個案疑似為威廉氏症候群，其具備科技或
    專業水準，客觀上應已具備合理期待之安全性。故上訴人依
    消保法第7條第3項之規定，請求被上訴人負損害賠償責任，
    亦屬無據。
　㈢上訴人依民法第184條第1項前段規定，請求被上訴人賠償損
    害，是否有據？
　⒈按民法第184條第1項規定，侵權行為之成立，須行為人因故
    意過失不法侵害他人權利，亦即行為人須具備歸責性、違法
    性，並不法行為與損害間有相當因果關係，始能成立。又所
    謂相當因果關係，係指依經驗法則，綜合行為當時所存在之
    一切事實，為客觀之事後審查，認為在一般情形上，有此環
    境，有此行為之同一條件，均發生同一之結果者，則該條件
    即為發生結果之相當條件，行為與結果即有相當之因果關係
    。反之，若在一般情形上，有此同一條件存在，而依客觀之
    審查，認為不必皆發生此結果者，則該條件與結果並不相當
    ，其行為與結果間即無相當因果關係。　　
　⒉查，系爭檢測符合科技或專業水準，客觀上應已具備合理期
    待之安全性，業如前述。又系爭切結書第11條記載：如因可
    歸責於負責操作檢測之單位之故意或重大過失發生檢驗錯誤
    ，受檢測人得以200萬元為最高賠償限度等語，亦可見於被
    上訴人有故意或重大過失致發生檢驗錯誤之情形，被上訴人
    始應負損害賠償責任等語（見原審卷一第37頁）；且系爭切
    結書第2條、第4條已載明系爭檢測就特定微片段缺失異常之
    檢出率約99%，並非所有染色體數目與結構問題均可透過系
    爭檢測偵測等情，第8條亦記載「…我（許亦嫺）瞭解並同意
    進行本檢測可能是目前最適當的選擇，但是進行本檢測無法
    保證一定能防止欲檢測之疾病之發生」等語（見原審卷一第
    37頁），顯見許亦嫺於簽署系爭切結書時，應已明瞭上開風
    險存在。而系爭檢測僅屬篩檢而非診斷性質，僅係提供醫師
    參考（見原審卷一第62頁），亦僅為產前篩檢評估工具之一
    ，許亦嫺自可聽從醫師建議或自行評估風險從事其他較精確
    之篩檢，其自行決定採行系爭檢測之篩檢方式，就其生產結
    果本屬自然承受之結果，其決定生育與使用系爭檢測間，尚
    難認有相當因果關係存在，自難謂許亦嫺之生育決定權有遭
    被上訴人剝奪之情，亦難認被上訴人有侵害許亦嫺身體權及
    上訴人心理健康權、其他人格法益之可言。此外，上訴人對
    於被上訴人有何故意或重大過失致發生檢驗錯誤之情形，並
    未舉證證明，則上訴人主張被上訴人應負侵權行為損害賠償
    責任，尚難遽採。　　
　⒊綜上，上訴人就被上訴人有何故意或重大過失發生檢驗錯誤
    之情，並未舉證證明；且許亦嫺決定生育與使用系爭檢測間
    ，難認有相當因果關係存在，無從認定許亦嫺之生育決定權
    、身體權有遭被上訴人侵害之情，被上訴人亦無侵害上訴人
    之心理健康權、其他人格法益可言。故上訴人依民法第184
    條第1項前段之規定，請求被上訴人賠償損害，亦屬無據。
　㈣至上訴人之本件請求既無理由，則無再論述其等併依民法第1
    93條第1項、第195條第1項規定，請求賠償之項目是否為必
    要支出及其金額為何等情，亦無須審究被上訴人就此部分所
    為之抗辯，併此敘明。　
六、從而，上訴人依民法第184條第1項前段、第193條第1項、第
    195條第1項、第227條第1項、第227條之1及消保法第7條第3
    項之規定，請求被上訴人給付許亦嫺464萬0314元、郭書維1
    00萬元，及均自起訴狀繕本送達翌日起至清償日止按年息5%
    計算之利息，非屬正當，不應准許。原審為上訴人敗訴之判
    決，並無不合。上訴意旨指摘原判決不當，聲明廢棄改判，
    為無理由，應駁回其上訴。
七、本件事證已臻明確，兩造其餘之攻擊或防禦方法及所用之證
    據，經本院斟酌後，認為均不足以影響本判決之結果，爰不
    逐一論列，附此敘明。
八、據上論結，本件上訴為無理由，判決如主文。
中　　華　　民　　國　　111 　年　　10　　月　　11　　日
                  民事第十庭    
                      審判長法  官  何君豪
                            法  官  張文毓
                            法  官  邱靜琪
正本係照原本作成。
如不服本判決，應於收受送達後20日內向本院提出上訴書狀，其
未表明上訴理由者，應於提出上訴後20日內向本院補提理由書狀
（均須按他造當事人之人數附繕本）上訴時應提出委任律師或具
有律師資格之人之委任狀；委任有律師資格者，另應附具律師資
格證書及釋明委任人與受任人有民事訴訟法第466 條之1第1項但
書或第2項所定關係之釋明文書影本。如委任律師提起上訴者，
應一併繳納上訴審裁判費。
中　　華　　民　　國　　111 　年　　10　　月　　11　　日

                            書記官  張淨卿